最高法院民事判決　　　　　　九十六年度台上字第二五五五號
上　訴　人　甲 ○ ○
　　　　　　乙○○○
共　　　同
訴訟代理人　林 世 宗律師
上　訴　人　丙 ○ ○
訴訟代理人　陳 淑 芬律師
　　　　　　陳 曉 祺律師
被 上訴 人　丁 ○ ○
訴訟代理人　鍾 開 榮律師
上列當事人間請求返還價金等事件，上訴人對於中華民國九十五
年八月十六日台灣高等法院第二審判決（九十五年度重上字第一
五四號），提起上訴，本院判決如下：
    主  文
原判決廢棄，發回台灣高等法院。
    理  由
本件被上訴人以就被繼承人之債務負連帶責任之上訴人三人為共
同被告提起給付之訴，上訴人甲○○、乙○○○以非基於其個人
關係之抗辯提起第三審上訴而有理由，其訴訟標的對於共同訴訟
之各人必須合一確定，依民事訴訟法第五十六條第一款規定，上
訴人甲○○、乙○○○上訴之效力及於未提起上訴之同造當事人
丙○○，爰併列其為上訴人，合先說明。
次查被上訴人主張：伊於民國八十年五月二十一日與訴外人劉翠
瑾簽立股票買賣契約書（下稱系爭買賣契約），約定由伊以新台
幣（下同）四千七百五十九萬二千七百二十元之價格向劉翠瑾買
受第一人壽保險股份有限公司（下稱第一人壽公司）股票四百五
十六張（每張一千股），伊並於簽約時交付定金四百五十六萬元
，其餘價金及股票之支付方式則依第四條之約定分期給付。伊於
八十年六月二十三日依約交付頭期款一千六百七十二萬元，並取
得第一人壽公司之股票一百六十張，嗣劉翠瑾於同年六月二十六
日自殺身亡，其繼承人即訴外人劉德正及上訴人乙○○○於八十
年七月三日與伊簽立協議書，同意概括承受劉翠瑾所簽訂買賣契
約之一切權利、義務。雙方復於八十年七月二十五日簽訂協議書
，合意解除系爭買賣契約，劉德正、乙○○○並同意返還劉翠瑾
已收之定金及價金共二千一百二十八萬元及利息二十一萬五千元
予伊，伊則同意返還已收受之股票一百六十張，並同意劉德正、
乙○○○取回劉翠瑾生前交付俞大衛律師保管之股票二百九十七
張（應係二百九十六張之筆誤）。詎劉德正及乙○○○於買賣契
約解除後，拒不返還價金，屢經催促，均置之不理。嗣劉德正於
八十八年十一月十五日死亡，上訴人乙○○○、甲○○、丙○○
三人為劉德正之繼承人，依民法第一千一百五十三條規定，自應
就上開應返還伊之價金二千一百二十八萬元負連帶給付之責。又
縱認買賣契約尚未解除，伊依民法第二百五十五條規定亦得解除
買賣契約，伊並以本件起訴狀繕本之送達作為解除契約之意思表
示。再者，系爭買賣已屬給付不能，伊亦得依民法第二百二十六
條、二百五十六條、第二百六十條規定解除契約，請求返還價金
及連帶負損害賠償責任等情，爰依民法第一百七十九條、第二百
五十五條、第二百二十六條、第二百五十六條、第二百六十條、
第二百五十九條第二款規定，求為命上訴人連帶給付伊二千一百
二十八萬元，及加計自起訴狀繕本送達翌日起算法定遲延利息之
判決。
上訴人則以：系爭買賣契約書、八十年七月三日協議書及八十年
七月二十五日協議書均非真正，且劉翠瑾出售股票未經其他股票
所有人授權或同意，買賣契約應屬無效。況被上訴人亦違約未付
款。系爭買賣之股票分屬劉德正、乙○○○、甲○○、丙○○、
劉翠瑾等人所有，如合意解除契約，應取得全體之同意，劉德正
、乙○○○縱然於八十年七月二十五日協議解除契約，仍不生效
力等語，資為抗辯。
原審維持第一審所為被上訴人勝訴之判決，駁回上訴人之上訴，
無非以：被上訴人主張其於八十年五月二十一日與劉翠瑾簽立買
賣契約書，被上訴人以價金四千七百五十九萬二千七百二十元向
劉翠瑾買受第一人壽公司股票四百五十六張，被上訴人應於簽約
時交付劉翠瑾四百五十六萬元，劉翠瑾則應於契約簽訂時，將欲
出售之股票四百五十六張交付俞大衛律師保管，被上訴人同時開
立面額一千六百七十二萬元、一千六百七十二萬元、九百五十九
萬二千七百二十元之本票三張交付俞大衛律師保管，頭期款一千
六百七十二萬元於八十年六月二十三日由俞律師將所保管之同額
本票乙張交付劉翠瑾之指定人，並由俞律師將股票一百六十張交
付劉翠瑾等情，業經被上訴人提出買賣契約書乙份為證，並經契
約見證人俞大衛律師到庭證述屬實，堪信為真，上訴人空言否認
契約之真正，不足採信。系爭買賣契約乃屬債權契約，僅使出賣
人與買受人個別負擔一定債務，享有一定債權，因此即使劉翠瑾
對於出賣之部分股票無處分權，其簽訂之契約仍然有效，上訴人
抗辯系爭買賣契約無效，非可採信。系爭買賣契約第一條約定：
「於本契約簽訂時，買方（即被上訴人）應交付賣方（即劉翠瑾
）定金四百五十六萬元」，劉翠瑾及見證人俞大衛律師既當場在
該契約之後簽名認證無訛，依據經驗法則，劉翠瑾應已於簽約之
日收受被上訴人交付四百五十六萬元。另頭期款一千六百七十二
萬元係由被上訴人於八十年六月二十四日將該款項一千六百七十
二萬元分三筆匯入劉翠瑾所指示之交通銀行台北分行柯鶯雀之戶
頭，業據被上訴人提出劉翠瑾指示匯款帳戶資料影本乙份，及上
訴人不爭執其形式上真正之匯款單影本三份為證。劉德正、乙○
○○與被上訴人於八十年七月二十五日所簽訂協議書中，亦明確
指出被上訴人已依買賣契約書約定交付定金四百五十六萬元及頭
期款一千六百七十二萬元，足認劉翠瑾已收到定金四百五十六萬
元及頭期款一千六百七十二萬元合計為二千一百二十八萬元。被
上訴人另主張劉翠瑾死亡後，由劉德正、乙○○○二人與被上訴
人於八十年七月三日簽立協議書，劉德正、乙○○○二人同意概
括承受系爭買賣契約之一切權利、義務，雙方復於八十年七月二
十五日簽立協議書，合意解除系爭買賣契約等情，亦業據提出協
議書二紙為證，並經證人俞大衛到庭證述屬實。按無法律上之原
因而受利益，致他人受損害者，應返還其利益。雖有法律上之原
因，而其後已不存在者，亦同。民法第一百七十九條定有明文。
又按繼承人對於被繼承人之債務，負連帶責任，民法第一千一百
五十三條定有明文。本件被上訴人與劉翠瑾於八十年五月二十一
日訂立系爭買賣契約後，劉翠瑾於八十年六月二十六日自殺身亡
，因其夫陳仁崇對劉翠瑾有重大之虐待情事而喪失繼承權，有台
灣台北地方法院八十一年度家訴字第三○號民事判決及判決確定
證明書在卷為憑，因之該買賣契約之權利義務依法原應由劉德正
及乙○○○繼承，且劉德正、乙○○○於劉翠瑾亡故後，亦與被
上訴人於八十年七月三日簽立協議書，表明願概括承受劉翠瑾所
簽立買賣契約之權利義務，其後復與被上訴人於八十年七月二十
五日簽立協議書，合意解除系爭買賣契約，則劉德正、乙○○○
就劉翠瑾因該買賣契約所收受之二千一百二十八萬元價金，即屬
無法律上之原因而受有利益，依民法第一百七十九條後段規定，
其二人即應連帶負返還價金之義務，而劉德正於八十八年十一月
十五日死亡後，由乙○○○、甲○○、丙○○共同繼承，其三人
自應就上開返還債務負連帶給付之義務。從而，被上訴人依繼承
及不當得利之法律關係，請求上訴人連帶給付二千一百二十八萬
元及加計自起訴狀繕本送達翌日起算法定遲延利息，為有理由，
應予准許等詞，為其判斷之基礎。
按被繼承人無直系血親卑親屬時，其配偶與被繼承人之父母即同
為繼承人，此觀民法第一千一百三十八條規定自明。又繼承，因
被繼承人死亡而開始。繼承人自繼承開始時，除本法另有規定外
，承受被繼承人財產上之一切權利、義務。繼承人有數人時，在
分割遺產前，各繼承人對於遺產全部為公同共有。民法第一千一
百四十七條、第一千一百四十八條、第一千一百五十一條亦定有
明文。查陳仁崇既為劉翠瑾之夫，劉德正、乙○○○二人為劉翠
瑾之父母（詳見外放原證十一號戶籍謄本、被證一號遺產稅繳清
證明書），則劉翠瑾死亡後，陳仁崇是否有不能承受劉翠瑾就系
爭買賣契約之權利、義務之情事，即與(一)劉翠瑾就系爭買賣契約
之權利、義務是否僅由劉德正、乙○○○二人概括承受。(二)系爭
買賣契約僅由劉德正、乙○○○二人與被上訴人合意解除是否發
生效力。(三)被上訴人可否因系爭買賣契約已合意解除而請求劉德
正之繼承人及乙○○○返還不當得利等事項有關。原審雖以另案
台灣台北地方法院八十一年度家訴字第三○號原告陳仁崇與被告
劉德正、乙○○○間請求分割遺產事件民事確定判決（詳見外放
被證五號）為據，認定陳仁崇對劉翠瑾有重大虐待情事而喪失繼
承權。惟該分割遺產事件之當事人及訴訟標的之法律關係，與本
件訴訟均不相同，本件訴訟自不受該事件確定判決之拘束。原審
逕依該確定判決認定陳仁崇對劉翠瑾有重大虐待情事而喪失繼承
權，據為上訴人敗訴之判決，自有違誤。上訴論旨，執以指摘原
判決不當，求予廢棄，非無理由。
據上論結，本件上訴為有理由。依民事訴訟法第四百七十七條第
一項、第四百七十八條第二項，判決如主文。
中　　華　　民　　國　九十六　年　 十一 　月　 十六 　日
                      最高法院民事第二庭
                          審判長法官  吳　正　一
                                法官  劉　福　聲
                                法官  阮　富　枝
                                法官  陳　國　禎
                                法官  黃　義　豐
      本件正本證明與原本無異
                                      書  記  官
中　　華　　民　　國　九十六　年　 十一 　月　二十六　日
                                                      Ｋ
